臺灣高等法院民事裁定　　　　　　　　　100年度抗字第349號
抗　告　人　卓晏玲
相　對　人　王健強
上列當事人間損害賠償事件，抗告人對於中華民國100年1月21日
臺灣士林地方法院99年度訴字第970號所為裁定提起抗告，本院
裁定如下：
    主  文
原裁定廢棄，發回臺灣士林地方法院。
    理  由
一、原裁定意旨略以：「原告（即本件之抗告人）起訴主張被告
    （即本件之相對人）於刑事訴訟程序涉嫌詐欺，業經臺灣士
    林地方法院檢察署檢察官以98年度偵字第4916號偵查終結提
    起公訴，依法對被告提起刑事附帶民事訴訟。惟刑事案件嗣
    經本院刑事庭以被告被訴涉嫌詐欺部分，並無證據證明犯罪
    ，本應為無罪判決之諭知，然因檢察官認該部分與經論罪科
    刑部分有裁判上一罪關係，爰不另為無罪之諭知，實質上與
    諭知無罪有同一之效力，難認原告係因犯罪而受損害之人，
    其提起刑事附帶民事訴訟於法未合，刑事庭本應依刑事訴訟
    法第503條第1項前段規定駁回原告之訴，刑事庭逕依同法第
    504條第1項規定將案件裁定移送至民事庭，尚有違誤，民事
    庭自應以原告之訴為不合法而裁定駁回之。原告雖於民事庭
    中表示本件訴訟標的除原主張之侵權行為損害賠償請求權外
    ，另有不當得利返還請求權，惟其追加業經被告表明不同意
    ，且係在刑事庭已將刑事附帶民事訴訟移送至民事庭之後，
     自難溯及影響本件原告起訴合法性之認定，併為敘明。本
    件原告之訴為不合法，且無從補正，應予駁回。」等語。
二、抗告意旨略以：「相對人之詐欺犯行雖經臺灣士林地方法院
    99年度易字第61號刑事判決（下稱原法院99年度易字第61號
    刑事判決）無罪，惟相對人有行使使公務員登載不實之偽造
    文書犯行，已損害抗告人票據上之權利，且抗告人為直接被
    害人，相對人依民法需負侵權行為損害賠償之責。原裁定駁
    回抗告人之訴，實有違誤，爰求廢棄原裁定。」等語。
三、按因犯罪而受損害之人，於刑事訴訟程序得附帶提起民事訴
    訟，對於被告及依民法負賠償責任之人，請求回復其損害，
    刑事訴訟法第487條第1項定有明文。故只須所受損害，係由
    於被告犯罪所致，即有上開規定之適用，並不以被告侵害事
    實所犯之罪名經刑事法院獨立論處罪刑或受損害之人提起刑
    事告訴或合法告訴為必要（最高法院93年度台抗字第225號
    裁定意旨參照）。
四、經查，相對人與抗告人原係男女朋友，彼此間互有金錢往來
    ，民國（下同）91年5月14日相對人與抗告人間因某原因約
    定共同至內湖江南郵局開立以臺灣北區郵政管理局為付款人
    ，票號J0000000號，發票日為91年5月14日，票面金額為新
    台幣（下同）540萬元之支票1紙交由抗告人收執，惟抗告人
    因故未兌領，內湖江南郵局遂將上開支票留存，並於92年12
    月26日以抗告人在臺灣地區之地址通知抗告人換票、兌領，
    惟因抗告人時在大陸地區而未接獲通知致未前往辦理，相對
    人得知上情後，因與抗告人間情感已淡，不願使其兌領該支
    票，明知抗告人係上開支票執票人，且該支票仍在抗告人保
    管中，並未遺失，竟基於行使使公務員登載不實文書之犯意
    ，於93年5月13日，至內湖江南郵局向不知情之承辦人員佯
    稱：該支票於準備搬家整理物品時，不慎遺失為由，申請掛
    失止付，並據以向臺灣臺北地方法院聲請公示催告，嗣於93
    年12月1日公示催告期間屆滿後，相對人進而隱瞞該支票現
    由真正權利人抗告人持有之事實，向臺灣臺北地方法院民事
    庭聲請除權判決，使該法院承辦法官陷於錯誤，於94年1月1
    4日將上開不實事項登載於其職務上掌管之該院94年度除字
    第185號民事除權判決書後，相對人復持之向內湖江南郵局
    承辦員兌領該540萬元支票款項而行使之，足以生損害於抗
    告人、司法機關裁判之正確性。相對人上開行使使公務員登
    載不實文書犯行，業經原法院99年度易字第61號刑事判決有
    罪在案（見原法院卷第6至9頁）。
五、抗告人於99年2月4日提起刑事附帶民事訴訟，起訴狀中記載
    ：相對人詐欺抗告人540萬元乙事，業經檢察官偵查終結提
    起公訴，蒙鈞院受理在案，玆被告（即相對人）並無返還該
    540萬元之意，且據聞相對人業已全部脫產，為抗告人權益
    特依刑事訴訟法第491條之規定，提起附帶民事訴訟等語，
    並檢附臺灣士林地方法院檢察署檢察官98年度偵字第4916號
    起訴書（下稱系爭起訴書）為證（見原法院附民卷）。而依
    系爭起訴書之記載，相對人涉犯除詐欺得利罪及行使使公務
    員登載不實文書罪嫌（見臺灣士林地方法院檢察署檢察官98
    年度偵字第4916號起訴書之犯罪事實一、及證據並所犯法條
    二、所載），堪認抗告人提起本件刑事附帶民事訴訟所主張
    之損害為相對人所涉詐欺得利罪及行使使公務員登載不實文
    書罪之犯罪行為所致。抗告人之訴訟代理人並於原法院99年
    1 月24日言詞辯論程序中補充陳述：「該筆金額是原告（即
    本件之抗告人）基於向被告（即本件之相對人）借用帳戶之
    寄託關係，原告分別以現金存款及匯款方式，於91年2月15
    日交付被告230萬8千元，及於91年5月9日交付被告共410萬
    元，被告因此開立內湖江南郵局帳戶之支票給原告，讓原告
    隨時可以領回款項，但被告明知該票據為原告所保管，卻向
    內湖江南郵局承辨人員陳稱遺失票據，再向臺北地方法院聲
    請公示催告及除權判決，再持除權判決向內湖郵局兌領該54
    0萬元，影響原告對票據得主張之權利，構成侵權行為。而
    原告之財產因被告兌領之行為而積極的減少，被告的財產也
    因此而消極的未減少，故構成無法律上原因而獲有利益的不
    當得利。」等語（見原法院卷第65頁），足見抗告人主張相
    對人持除權判決將540萬元之支票兌領，致抗告人受有損害
    之事實，係因相對人上開行使使公務員登載不實文書犯行所
    致，抗告人自得於刑事訴訟程序，對於其所稱應負賠償責任
    之相對人附帶提起民事訴訟。原法院以相對人涉嫌詐欺部分
    無罪，而認抗告人非因犯罪而受損害之人，未審酌抗告人所
    主張相對人之犯罪行為亦包括行使偽造文書罪，即遽以其提
    起刑事附帶民事訴訟不合法，裁定駁回其訴，自有不當。抗
    告意旨執前詞指摘原裁定不當，求予廢棄，為有理由，應由
    本院將原裁定廢棄，發回原法院另為適當之裁判。至於抗告
    人得否追加不當得利返還請求權（見原法院卷第65頁），依
    刑事訴訟法第490條但書規定，於訴訟移送民事庭後，應適
    用民事訴訟法規定定之，案經發回，應一併注意及此，附此
    敘明。
六、據上論結，本件抗告為有理由。爰裁定如主文。
中    華    民    國   100    年    7     月    6     日
                    民事第十三庭
                        審判長法  官  蕭艿菁
                              法  官  林麗玲
                              法  官  賴劍毅
正本係照原本作成。
本裁定除以適用法規顯有錯誤為理由外，不得再抗告。如提起再
抗告，應於收受後10日內委任律師為代理人向本院提出再抗告狀
。並繳納再抗告費新台幣１千元。
中    華    民    國   100    年    7     月    6     日
                              書記官  黃千鶴